---
title: "Segmentation Client par ACM et Classification — Telco Customer Churn"
author: "Analystes Statisticien.ne.s — ENSEA"
date: today
format:
  html:
    toc: true
    toc-depth: 3
    toc-title: "Sommaire"
    number-sections: true
    theme: flatly
    code-fold: true
    code-summary: "Afficher le code"
    fig-width: 9
    fig-height: 6
    embed-resources: true
execute:
  warning: false
  message: false
  echo: true
---

```{r setup, include=FALSE}
# ── CHARGEMENT DES PACKAGES ────────────────────────────────────
library(ggplot2)
library(dplyr)
library(FactoMineR)
library(factoextra)
library(cluster)
library(knitr)
library(kableExtra)
library(tidyr)
library(scales)
library(purrr)
```

# Introduction

Cette étude applique une **Analyse des Correspondances Multiples (ACM)** suivie d'une **Classification Ascendante Hiérarchique (CAH) consolidée par K-Means** sur le dataset *Telco Customer Churn*. L'objectif est d'identifier des segments de clients homogènes afin de cibler les actions de rétention.

**Données :** 7 043 clients décrits par 20 variables (services, contrat, paiement, données sociodémographiques).

**Variable cible :** `Churn` (départ du client : Oui/Non).

---

# Préparation des données

## Chargement et nettoyage

```{r chargement}
# Chargement
churn <- read.csv("../WA_Fn-UseC_-Telco-Customer-Churn.csv",
                  header = TRUE, sep = ",")

# Suppression des valeurs manquantes
churn <- na.omit(churn)

# Conversion de Churn en facteur
churn$Churn <- as.factor(churn$Churn)

cat("Dimensions du dataset :", nrow(churn), "individus x", ncol(churn), "variables\n")
cat("Taux de Churn global :", round(mean(churn$Churn == "Yes") * 100, 1), "%\n")
```

## Recodage des modalités redondantes

Les modalités `"No internet service"` et `"No phone service"` sont redondantes avec `InternetService = "No"` et `PhoneService = "No"`. On les recode en `"No"` conformément aux recommandations de Baffo (2025) sur la préparation des données pour l'ACM.

```{r recodage}
vars_internet_dep <- c("OnlineSecurity", "OnlineBackup", "DeviceProtection",
                       "TechSupport", "StreamingTV", "StreamingMovies")

for (v in vars_internet_dep) {
  churn[[v]] <- as.character(churn[[v]])
  churn[[v]][churn[[v]] == "No internet service"] <- "No"
  churn[[v]] <- as.factor(churn[[v]])
}

churn$MultipleLines <- as.character(churn$MultipleLines)
churn$MultipleLines[churn$MultipleLines == "No phone service"] <- "No"
churn$MultipleLines <- as.factor(churn$MultipleLines)

cat("✅ Recodage effectué — modalités redondantes supprimées\n")
```

---

# Analyse Exploratoire (EDA)

## Distribution de la variable cible

```{r churn-distribution}
churn |>
  count(Churn) |>
  mutate(pct = round(n / sum(n) * 100, 1)) |>
  kable(caption = "Distribution de la variable Churn",
        col.names = c("Churn", "Effectif", "Pourcentage (%)")) |>
  kable_styling(bootstrap_options = c("striped", "hover"), full_width = FALSE)
```

## Analyse bivariée — Variables qualitatives vs Churn

```{r bivar-quali, fig.height=4}
vars_quali <- c("Contract", "InternetService", "PaymentMethod",
                "PaperlessBilling", "Partner", "Dependents")

walk(vars_quali, function(v) {
  p <- ggplot(churn, aes(x = .data[[v]], fill = Churn)) +
    geom_bar(position = "fill", alpha = 0.85) +
    scale_y_continuous(labels = percent) +
    scale_fill_manual(values = c("No" = "#2196F3", "Yes" = "#F44336")) +
    theme_minimal() +
    theme(axis.text.x = element_text(angle = 45, hjust = 1)) +
    labs(title = paste("Taux de Churn selon", v),
         x = v, y = "Proportion", fill = "Churn")
  print(p)
})
```

## Analyse bivariée — Variables quantitatives vs Churn

```{r bivar-quanti, fig.height=4}
vars_quanti <- c("tenure", "MonthlyCharges", "TotalCharges")

walk(vars_quanti, function(v) {
  p <- ggplot(churn, aes(x = Churn, y = .data[[v]], fill = Churn)) +
    geom_boxplot(alpha = 0.7) +
    scale_fill_manual(values = c("No" = "#2196F3", "Yes" = "#F44336")) +
    theme_minimal() +
    labs(title = paste("Boxplot de", v, "selon Churn"),
         x = "Churn", y = v) +
    theme(legend.position = "none")
  print(p)
})
```

## Tests du Khi-deux — Association avec Churn

```{r chi2-tests}
vars_actives_test <- c("Partner", "Dependents", "MultipleLines",
                       "InternetService", "OnlineSecurity", "OnlineBackup",
                       "DeviceProtection", "TechSupport", "StreamingTV",
                       "StreamingMovies", "Contract", "PaperlessBilling",
                       "PaymentMethod")

res_chi2 <- sapply(vars_actives_test, function(v) {
  tab_c <- table(churn[[v]], churn$Churn)
  chisq.test(tab_c)$p.value
})

data.frame(
  Variable = names(res_chi2),
  `p-value` = round(res_chi2, 6),
  Significatif = ifelse(res_chi2 < 0.05, "✅ Oui", "❌ Non"),
  check.names = FALSE
) |>
  arrange(`p-value`) |>
  kable(caption = "Tests Khi-deux — Association avec Churn") |>
  kable_styling(bootstrap_options = c("striped", "hover", "bordered"))
```

---

# Analyse des Correspondances Multiples (ACM)

## Construction du tableau disjonctif et ACM

```{r acm-construction}
# Variables actives
vars_quali_filtree <- c("Partner", "Dependents", "MultipleLines",
                        "InternetService", "OnlineSecurity", "OnlineBackup",
                        "DeviceProtection", "TechSupport", "StreamingTV",
                        "StreamingMovies", "Contract", "PaperlessBilling",
                        "PaymentMethod")

data_active <- dplyr::select(churn, all_of(vars_quali_filtree))

# ACM principale
res_acm <- MCA(data_active, graph = FALSE, ncp = 5)

cat("ACM réalisée sur", ncol(data_active), "variables actives\n")
cat("Nombre total de modalités K =", sum(sapply(data_active, nlevels)), "\n")
```

## Valeurs propres et correction de Benzécri

En ACM, les taux d'inertie bruts sont des mesures pessimistes de la qualité de représentation (Benzécri, 1980; Baffo, 2025). La correction est appliquée selon la formule :

$$\text{Taux}(\lambda_s)_{\text{corr}} = \left(\frac{J}{J-1}\right)^2 \left(\lambda_s - \frac{1}{J}\right)^2 \quad \text{si } \lambda_s > \frac{1}{J}$$

```{r benzecri}
J      <- ncol(data_active)
lambda <- res_acm$eig[, 1]
seuil  <- 1 / J

lambda_corr <- ifelse(
  lambda > seuil,
  ((J / (J - 1)) * (lambda - seuil))^2,
  0
)

taux_corr_pct <- lambda_corr / sum(lambda_corr) * 100
taux_cum_corr <- cumsum(taux_corr_pct)

df_benz <- data.frame(
  Dimension           = paste("Dim", seq_along(lambda)),
  `λ brut`            = round(lambda, 5),
  `λ corrigé`         = round(lambda_corr, 5),
  `Taux brut (%)`     = round(res_acm$eig[, 2], 2),
  `Taux Benzécri (%)` = round(taux_corr_pct, 2),
  `Taux cumulé (%)`   = round(taux_cum_corr, 2),
  check.names = FALSE
) |> dplyr::filter(`λ corrigé` > 0)

df_benz |>
  kable(caption = "Valeurs propres corrigées par la méthode de Benzécri") |>
  kable_styling(bootstrap_options = c("striped", "hover", "bordered"))
```

> **Lecture :** Après correction de Benzécri, les **4 premiers axes** expliquent **100% de l'inertie corrigée**. Les Dim 1 et Dim 2 concentrent respectivement **`r round(taux_corr_pct[1], 1)`%** et **`r round(taux_corr_pct[2], 1)`%** de l'inertie structurelle.

## Choix du nombre d'axes — Critère de Kaiser

```{r kaiser}
cat("Seuil de Kaiser en ACM : 1/J = 1/", J, "=", round(seuil, 4), "\n\n")
cat("Axes retenus (λ > 1/J) :\n")
axes_retenus <- which(lambda > seuil)
print(data.frame(
  Axe    = axes_retenus,
  Lambda = round(lambda[axes_retenus], 5),
  `Taux brut (%)` = round(res_acm$eig[axes_retenus, 2], 2),
  check.names = FALSE
))
```

## Plan factoriel — Top 15 modalités contributives

```{r plan-factoriel-modalites}
seuil_contrib <- 100 / nrow(res_acm$var$contrib)

fviz_mca_var(res_acm,
             select.var    = list(contrib = 15),
             repel         = TRUE,
             col.var       = "contrib",
             gradient.cols = c("#FFA726", "#E53935"),
             labelsize     = 4) +
  labs(title    = "Plan factoriel ACM — Top 15 modalités",
       subtitle = paste("Seuil contribution :", round(seuil_contrib, 2), "%"),
       x = paste0("Dim 1 — Équipement digital",
                  " (brut: 20.3% | Benzécri: ", round(taux_corr_pct[1], 1), "%)"),
       y = paste0("Dim 2 — Engagement contractuel",
                  " (brut: 13.4% | Benzécri: ", round(taux_corr_pct[2], 1), "%)")) +
  theme_minimal()
```

## Interprétation des axes selon la règle de Baffo (slide 33)

La règle d'interprétation retient les modalités dont la contribution est supérieure au poids moyen, soit : $|a_{k,s}| > \sqrt{\lambda_s}$

```{r interpretation-axes}
coord_var  <- as.data.frame(res_acm$var$coord)
cos2_var   <- as.data.frame(res_acm$var$cos2)

# Tableau synthétique des modalités significatives
for (ax in 1:4) {
  seuil_ax <- sqrt(res_acm$eig[ax, 1])
  col      <- paste0("Dim ", ax)

  df_ax <- data.frame(
    Modalité     = rownames(coord_var),
    Coordonnée   = round(coord_var[[col]], 3),
    Cos2         = round(cos2_var[[col]], 3)
  ) |>
    mutate(
      `|coord|` = round(abs(Coordonnée), 3),
      Côté      = ifelse(Coordonnée > 0, "Positif (+)", "Négatif (-)"),
      Significatif = ifelse(abs(Coordonnée) > seuil_ax, "✅", "❌")
    ) |>
    filter(Significatif == "✅") |>
    arrange(desc(`|coord|`))

  cat("\n=== AXE", ax, "— Seuil |coord| >", round(seuil_ax, 4), "===\n")
  print(df_ax |> select(Modalité, Coordonnée, Cos2, Côté))
}
```

## Nuage des individus coloré par Churn

```{r individus-churn}
fviz_mca_ind(res_acm,
             habillage     = churn$Churn,
             palette       = c("#2196F3", "#F44336"),
             addEllipses   = TRUE,
             ellipse.level = 0.95,
             geom          = "point",
             alpha.ind     = 0.3,
             pointsize     = 1) +
  labs(title    = "Nuage des individus",
       subtitle = "Variable illustrative Churn — Ellipses à 95%",
       x = "Dim 1 — Équipement digital",
       y = "Dim 2 — Engagement contractuel") +
  theme_minimal()
```

## Variables supplémentaires

```{r variables-supp}
# ACM avec variables supplémentaires
data_acm_complet <- churn |>
  dplyr::select(
    all_of(vars_quali_filtree),
    gender, Churn,
    tenure, MonthlyCharges, TotalCharges
  )

res_acm_complet <- MCA(
  data_acm_complet,
  quali.sup  = 14:15,
  quanti.sup = 16:18,
  ncp        = 5,
  graph      = FALSE
)

# Valeurs-test Churn
vtest <- as.data.frame(res_acm_complet$quali.sup$v.test)

cat("=== VALEURS-TEST CHURN (|vt| > 2 = significatif) ===\n")
vtest_churn <- vtest[grepl("Yes|No", rownames(vtest)), 1:4]
print(round(vtest_churn, 3))

# Corrélations quanti sup
n <- nrow(data_acm_complet)
seuil_corr <- 2 / sqrt(n + 2)
cat("\n=== CORRÉLATIONS VARIABLES QUANTI SUP (seuil :", round(seuil_corr, 4), ") ===\n")
print(round(res_acm_complet$quanti.sup$coord[, 1:4], 3))
```

> **Résultat clé :** Le Churn est significativement associé à l'**Axe 2** (vt = ±39.15), confirmant que l'engagement contractuel est le principal déterminant du churn. Le genre n'est pas significatif sur aucun axe, justifiant son exclusion des variables actives.

---

# Classification — CAH + K-Means

## Construction de la CAH sur les coordonnées ACM

```{r cah-construction}
# Coordonnées sur les 4 axes retenus
coords_cah <- res_acm$ind$coord[, 1:4]

# Matrice de distances euclidiennes
dist_mat <- dist(coords_cah, method = "euclidean")

# CAH — méthode de Ward
cah <- hclust(dist_mat, method = "ward.D2")

cat("CAH réalisée sur", nrow(coords_cah), "individus x 4 dimensions\n")
```

## Choix du nombre de clusters

```{r choix-k, fig.height=5}
# ── Critère du coude
hauteurs <- sort(cah$height, decreasing = TRUE)[1:10]

plot(1:10, hauteurs,
     type = "b", pch = 19, col = "#1565C0",
     xlab = "Nombre de clusters (K)",
     ylab = "Hauteur de fusion",
     main = "Critère du coude — CAH Ward.D2")
text(1:10, hauteurs, labels = round(hauteurs, 1), pos = 3, cex = 0.8)
abline(v = 4, col = "red", lty = 2, lwd = 2)
legend("topright", legend = "K = 4 retenu", col = "red", lty = 2)
```

```{r silhouette-choix, fig.height=4}
# ── Indice de Silhouette
sil_scores <- sapply(2:6, function(k) {
  cl  <- cutree(cah, k = k)
  sil <- silhouette(cl, dist_mat)
  mean(sil[, 3])
})

plot(2:6, sil_scores,
     type = "b", pch = 19, col = "#E53935",
     xlab = "Nombre de clusters K",
     ylab = "Score Silhouette moyen",
     main = "Silhouette — Choix optimal de K")
abline(v = 4, col = "red", lty = 2)
```

```{r dendrogramme, fig.height=6}
# ── Dendrogramme
plot(cah,
     labels = FALSE, hang = -1,
     main   = "Dendrogramme CAH — Ward.D2",
     xlab   = "Individus",
     ylab   = "Hauteur de fusion")
rect.hclust(cah, k = 4, border = c("red", "blue", "green", "orange"))
```

> **Décision : K = 4** — Le critère du coude montre une cassure nette entre K=3 et K=4, et le dendrogramme révèle 4 branches clairement distinctes. Le score Silhouette de 0.23 est acceptable pour des données télécom à profils continus.

## Consolidation K-Means

```{r kmeans}
# CAH → K optimal
K <- 4
classes_cah <- cutree(cah, k = K)

# K-Means consolidation
set.seed(42)
km <- kmeans(coords_cah, centers = K, nstart = 25, iter.max = 100)

# Tableau de concordance
cat("=== CONCORDANCE CAH vs K-MEANS ===\n")
print(table(CAH = classes_cah, KMeans = km$cluster))

# Affectation finale
churn$Cluster <- factor(km$cluster,
                        labels = c("Cluster 1", "Cluster 2",
                                   "Cluster 3", "Cluster 4"))

cat("\nRépartition finale :\n")
print(table(churn$Cluster))
```

## Validation — Graphique de Silhouette

```{r silhouette-validation}
sil <- silhouette(km$cluster, dist_mat)

fviz_silhouette(sil,
                palette = c("#F44336", "#2196F3", "#4CAF50", "#FF9800"),
                ggtheme = theme_minimal()) +
  labs(title    = "Graphique de Silhouette — K=4",
       subtitle = "Score > 0 = bien classé | Score < 0 = mal classé")
```

```{r silhouette-tableau}
as.data.frame(sil[, 1:3]) |>
  setNames(c("Cluster", "Voisin", "Silhouette")) |>
  mutate(Cluster = paste("Cluster", Cluster)) |>
  group_by(Cluster) |>
  summarise(
    `Score moyen`      = round(mean(Silhouette), 3),
    `% bien classés`   = round(mean(Silhouette > 0) * 100, 1),
    `% mal classés`    = round(mean(Silhouette < 0) * 100, 1),
    .groups = "drop"
  ) |>
  kable(caption = "Qualité de classification par cluster") |>
  kable_styling(bootstrap_options = c("striped", "hover", "bordered"))
```

## Visualisation des clusters sur le plan ACM

```{r clusters-plan-acm}
# Taux Benzécri pour les labels
taux_b1 <- round(taux_corr_pct[1], 1)
taux_b2 <- round(taux_corr_pct[2], 1)

fviz_mca_ind(res_acm,
             habillage     = churn$Cluster,
             palette       = c("#F44336", "#2196F3", "#4CAF50", "#FF9800"),
             addEllipses   = TRUE,
             ellipse.type  = "norm",
             ellipse.level = 0.95,
             geom          = "point",
             alpha.ind     = 0.3,
             pointsize     = 1) +
  labs(title    = "Clusters K-Means sur Plan Factoriel ACM",
       subtitle = "Ellipses normales à 95% — Validation de la segmentation",
       x = paste0("Dim 1 — Équipement digital (Benzécri: ", taux_b1, "%)"),
       y = paste0("Dim 2 — Engagement contractuel (Benzécri: ", taux_b2, "%)")) +
  theme_minimal()
```

---

# Profilage des Segments

## Synthèse des 4 clusters

```{r profil-synthese}
churn |>
  group_by(Cluster) |>
  summarise(
    `Nb clients`        = n(),
    `% du total`        = round(n() / nrow(churn) * 100, 1),
    `Taux Churn (%)`    = round(mean(Churn == "Yes") * 100, 1),
    `Ancienneté moy.`   = round(mean(tenure), 1),
    `Charge mens. moy.` = round(mean(MonthlyCharges), 1),
    .groups = "drop"
  ) |>
  kable(caption = "Synthèse des 4 segments clients") |>
  kable_styling(bootstrap_options = c("striped", "hover", "bordered"))
```

## Profil contractuel

```{r profil-contrat}
churn |>
  group_by(Cluster, Contract) |>
  summarise(n = n(), .groups = "drop") |>
  group_by(Cluster) |>
  mutate(pct = round(n / sum(n) * 100, 1)) |>
  select(-n) |>
  pivot_wider(names_from = Contract, values_from = pct, values_fill = 0) |>
  kable(caption = "Type de contrat par cluster (%)") |>
  kable_styling(bootstrap_options = c("striped", "hover"))
```

## Profil Internet

```{r profil-internet}
churn |>
  group_by(Cluster, InternetService) |>
  summarise(n = n(), .groups = "drop") |>
  group_by(Cluster) |>
  mutate(pct = round(n / sum(n) * 100, 1)) |>
  select(-n) |>
  pivot_wider(names_from  = InternetService,
              values_from = pct,
              values_fill = 0) |>
  kable(caption = "Type d'internet par cluster (%)") |>
  kable_styling(bootstrap_options = c("striped", "hover"))
```

## Taux de Churn par cluster

```{r churn-cluster-viz}
churn |>
  group_by(Cluster, Churn) |>
  summarise(n = n(), .groups = "drop") |>
  group_by(Cluster) |>
  mutate(pct = n / sum(n)) |>
  ggplot(aes(x = Cluster, y = pct, fill = Churn)) +
  geom_col(alpha = 0.85) +
  geom_text(aes(label = percent(pct, accuracy = 0.1)),
            position = position_stack(vjust = 0.5),
            color = "white", fontface = "bold", size = 4) +
  scale_fill_manual(values = c("No" = "#2196F3", "Yes" = "#F44336")) +
  scale_y_continuous(labels = percent) +
  labs(title    = "Taux de Churn par Segment",
       subtitle = "K-Means K=4 consolidé sur axes ACM",
       x = "Segment", y = "Proportion") +
  theme_minimal()
```

## Test Khi-deux — Lien Cluster / Churn

```{r chi2-cluster}
chi2 <- chisq.test(table(churn$Cluster, churn$Churn))
cat("Chi² =", round(chi2$statistic, 2), "\n")
cat("p-value =", format.pval(chi2$p.value, digits = 3), "\n")
cat("Conclusion :",
    ifelse(chi2$p.value < 0.05,
           "✅ Lien hautement significatif entre Cluster et Churn",
           "❌ Pas de lien significatif"))
```

---

# Stratégie Marketing

## Portrait-robot des 4 segments

| Segment | Nom | Churn | Profil clé | Risque |
|---------|-----|-------|------------|--------|
| **Cluster 1** | 🔴 Fugitifs Fibre | 52.7% | Fibre + mensuel + seul + 24 mois | CRITIQUE |
| **Cluster 2** | 🟢 Fidèles Téléphonie | 8.6% | Sans internet + stable + 30 mois | FAIBLE |
| **Cluster 3** | 🟢 Loyaux DSL | 9.2% | DSL + Two year + famille + 56 mois | FAIBLE |
| **Cluster 4** | 🟡 Précaires DSL | 27.2% | DSL + mensuel + récent + 20 mois | MODÉRÉ |

## Actions prioritaires par segment

### 🔴 Cluster 1 — Fugitifs Fibre — PRIORITÉ ABSOLUE

- **Action 1** : Offre de rétention immédiate — migration contrat annuel avec remise de 15%
- **Action 2** : Appel proactif du service client dans les 30 premiers jours
- **Action 3** : Bundle groupé Fibre + Sécurité + Streaming à tarif fixe
- **KPI cible** : Réduire le churn de 52.7% → 35% en 6 mois

### 🟡 Cluster 4 — Précaires DSL — SURVEILLANCE ACTIVE

- **Action 1** : Programme onboarding 0-12 mois avec bonus fidélité
- **Action 2** : Proposition contrat annuel à 6 mois d'ancienneté
- **Action 3** : Offre découverte sécurité en ligne 3 mois gratuits
- **KPI cible** : Réduire le churn de 27.2% → 18% en 6 mois

### 🟢 Cluster 3 — Loyaux DSL — PROGRAMME AMBASSADEUR

- **Action 1** : Programme parrainage avec récompense mensuelle
- **Action 2** : Offre migration vers Fibre à tarif préférentiel
- **Action 3** : Statut "Client Premium" avec avantages exclusifs
- **KPI cible** : Maintenir churn < 10% et augmenter panier moyen

### 🟢 Cluster 2 — Fidèles Téléphonie — UPSELL

- **Action 1** : Offre découverte Internet DSL à prix réduit
- **Action 2** : Bundle Téléphone + Internet entrée de gamme
- **Action 3** : Communication sur les bénéfices du numérique
- **KPI cible** : Convertir 20% vers offre Internet → +15$/mois/client

---

# Conclusion

Cette étude a permis d'identifier **4 segments clients distincts** à partir d'une ACM sur 13 variables qualitatives, consolidée par une classification CAH-KMeans.

**Résultats clés :**

- L'**Axe 1** oppose les clients sans internet aux clients Fibre équipés de services premium
- L'**Axe 2** oppose les clients engagés (Two year + famille) aux clients volatils (Month-to-month + Electronic check)
- Le **Churn est principalement porté par l'Axe 2** (vt = ±39.15), confirmant que l'engagement contractuel est le déterminant principal du départ
- Le **Cluster 1 (Fugitifs Fibre)** présente un taux de churn alarmant de **52.7%** et nécessite une action immédiate
- La segmentation est statistiquement validée : Chi² = 1286.43, p < 2e-16

**Limites :** Le chevauchement partiel des clusters (Silhouette = 0.30) reflète la nature continue des profils clients télécom, phénomène documenté dans la littérature sur la segmentation comportementale.
